【裁判字號】    91,自緝,58
【裁判日期】    920122
【裁判案由】    偽造文書等
【裁判全文】
臺灣臺北地方法院刑事判決                          九十一年度自緝字第五八號
    自  訴  人  乙○○  男  三.
    被      告  丙○○  男  五.
右列被告因偽造文書等案件，經自訴人提起自訴，本院判決如左：
    主  文
丙○○連續行使偽造私文書，足以生損害於他人，處有期徒刑壹年。
    事  實
一、丙○○於民國八十六年十二月間，邀集民間互助會，約定含會首在內共三十五會
    ，每會會金新台幣（下同）一萬元，採內標方式，每月三十日下午十二時二十五
    開標，開標地點為基隆市○○區○○路二十一號台松工業股份有限公司（下稱台
    松公司）警衛室，期間自八十六年十二月三十日起至八十九年九月止。詎丙○○
    因經濟狀況困難，急需用錢，竟基於意圖為自己不法所有及偽造文書之概括犯意
    ，自八十七年六月起連續五次於如附表所示時地，冒用如附表所示辛○○等五名
    會員之名義，其中辛○○、蔡國城並未同意入會，然丙○○未得辛○○、蔡國城
    同意，以辛○○及蔡國城之名義參加上開合會，丙○○先後填寫如附表所示冒標
    金額，偽造如附表所示各該被冒標會員之標單準私文書，表示各該被冒標會員欲
    標取會金而行使之，足以生損害於各該被冒標會員，並使不知情之活會會員（含
    各該被冒標會員）陷於錯誤，給付會款予吳順餽，共計詐得活會會金七十九萬零
    五百元（冒標互助會之標次、冒標時間、地點、被冒標會員、冒標金額、詐得活
    會會金等均詳如附表所示）。嗣丙○○於八十八年十一月間宣告倒會，各活會會
    員始知受騙。
二、案經自訴人乙○○向本院提起自訴。
    理  由
一、訊據被告丙○○對其於右揭時地募集互助會，並於八十八年十一月間停標以及以
    辛○○、蔡國城名義參加合會，並以辛○○及蔡國城之名義得標之事實固坦承不
    諱，惟矢口否認右揭犯行，辯稱：伊是借標，並有得到甲○○等人的同意，伊是
    因為周轉困難才倒會，但伊有將薪資及退休金交給其他活會會員去分，伊並未偽
    造標單以及詐欺云云。然自訴人乙○○於本院調查時指稱：「我有去找他們，他
    們說他們沒有標，可是被告確有告知我，他們得標，所以我才記載在標單上面」
    、「在基隆市○○區○○路二十一號台松工業股份有限公司的守衛室標的，中午
    十二點三十分標的，標單上會寫姓名及金額，我們是採內標的」等語（見本院九
    十一年十月二十一日訊問筆錄），而證人甲○○於本院調查時證稱：伊有參加被
    告之互助會，被告有說要借標，但伊沒有借他，因為當時伊說自己要標，不能借
    他等語（見本院九十一年十一月十三日訊問筆錄），證人庚○○於本院調查時證
    稱：伊有參加被告之互助會，沒有標過會，被告有跟伊說過要借標，但伊說不行
    ，伊要等到最後一會才要標，被告後來跟伊說他已經用我的名字標了，但是我並
    沒有答應等語，證人戊○○於本院調查時證稱：伊有參加被告之互助會，伊並沒
    有沒有標到，伊是活會，被告有來跟伊說借他標，但伊僅同意當月借他標但假如
    沒有標到的話，下個月就不能標了，被告當月並沒有標到，但是後來守衛跟伊說
    伊的會被標走了，標了兩千六百元是被告委託別人寫的等語，證人辛○○於本院
    調查時證稱：伊並沒有參加被告的合會，當初被告有向伊說要加入會，但伊說不
    要，且並沒有同意被告以伊的名義參加合會等語（分別見本院九十一年十二月二
    日訊問筆錄）顯見被告辯稱伊為借標，並得到甲○○等人同意云云，顯為卸責之
    詞，不足採信，此外，復與證人丁○○於本院調查時之證述相符，並有互助會單
    一紙、吳順餽薪資分配明細表等件附卷足憑，本件事證明確，被告犯行應堪認定
    。
二、按互助會標單，因僅記載姓名及一定之金額，如徒憑該標單之內容觀之，殊不能
    明瞭其用意何在，必須依習慣或特約，始足以表示該金額係標取會款之利息，該
    姓名係標取會款之會員，而足以表示一定用意之證明，故該標單並非刑法第二百
    十條之私文書，而係同法第二百二十條第一項、第二百十條（行為時）以文書論
    之私文書（最高法院八十七年度台非字第一二號判決意旨參照），是被告偽填上
    開標單，並持之行使參與投標，足以生損害於遭冒標會員，並使不知情之遭冒標
    會員及其餘活會會員陷於錯誤而交付會款，所為係犯刑法第二百十六條、第二百
    十條、第二百二十條第一項之行使偽造準私文書罪及同法第三百三十九條第一項
    詐欺取財罪。被告偽造簽名之偽造署押行為係偽造準私文書之部分行為，不另論
    罪，偽造準私文書之低度行為，應為行使偽造準私文書之高度行為所吸收，僅論
    以行使之罪。被告每次均以一冒標行為，同時向多數活會會員詐取會款，係同時
    侵害多數活會會員之法益，為一行為同時觸犯數詐欺取財罪，為同種類之想像競
    合，應從一詐欺取財罪處斷。被告先後五次行使偽造準私文書及詐欺取財之犯行
    ，各時間緊接，手法相同，各觸犯構成要件相同之罪名，顯係分別基於概括之犯
    意為之，各為連續犯，均應依刑法第五十六條論以一罪並各加重其刑。被告所犯
    上述行使偽造準私文書罪及詐欺取財罪間，有方法結果之牽連關係，為牽連犯，
    應依刑法第五十五條之規定，從一重之行使偽造準私文書罪處斷。爰審酌被告詐
    欺金額，受害會員人數眾多，惡性非輕，且僅與部分被害人達成和解，及其犯罪
    之動機、目的、手段、品行、所生危害，及犯罪後否認犯行等一切情狀，量處如
    主文所示之刑，以資懲儆。被告偽造之標單並未扣案，且並無證據證明尚存在，
    故不另為宣告沒收，併予敘明。
二、自訴意旨另以被告吳順餽，竟意圖為自己不法之所有，於八十六年十二月間召集
    民間互助會，每月每會一萬元共三十五會，明知己○○有加入合會二會，後己○○因故退出，竟私下轉讓己○○之權利，並於冒用八十七年十月間及八十八年七
    月間冒用己○○之名義標取會款花用，因認被告此部份亦犯有詐欺取財及偽造文
    書之罪嫌云云。惟查此部份除據自訴人乙○○所提供其所記載之會單上記載乙○○已於八十七年十月及八十八年七月間得標外，並無其他積極證據，而證人己○○於本院調查時證稱：伊有參加被告的合會有二會，第一會有借被告投標，後來
    伊退休，伊將第一會及第二會轉讓給被告，且伊同意被告用伊的名義投標以及行
    使等語（見本院九十一年十二月二日訊問筆錄），顯見被告是經過己○○之同意
    及授權才以己○○之名義為之，而自訴人並無其他證據足資證明被告有何冒用己○○之名義標取會款花用之犯行，惟因自訴人認此部分與前揭被告有罪部分有連
    續犯之裁判上一罪之關係，故不另為無罪之諭知，附此敘明，
據上論斷，應依刑事訴訟法第三百四十三條、第二百九十九條第一項前段，刑法第五
十六條、第二百十六條、第二百十條、第二百二十條第一項、第三百三十九條第一項
、第五十五條，罰金罰鍰提高標準條例第一條前段，判決如主文。
中      華      民      國     九十二     年     一     月    二十二    日
                                      臺灣臺北地方法院刑事第三庭
                                          法  官  陳  德  民
右正本證明與原本無異。
如不服本判決，應於判決送達後十日內，向本院提出上訴狀。
                                          書記官  葉  志  昭
中      華      民      國     九十二     年     一     月    二十二    日
附錄本案論罪科刑法條全文
刑法第二百十條
偽造、變造私文書，足以生損害於公眾或他人者，處五年以下有期徒刑。
刑法第二百十六條
行使第二百十條至第二百十五條之文書者，依偽造、變造文書或登載不實事項或使登
載不實事項之規定處斷。
刑法第二百二十條
在紙上或物品上之文字、符號、圖畫、照像，依習慣或特約，足以為表示其用意之證
明者，關於本章及本章以外各罪，以文書論。
錄音、錄影或電磁紀錄，藉機器或電腦之處理所顯示之聲音、影像或符號，足以為表
示其用意之證明者，亦同。
稱電磁紀錄，指以電子磁性或其他無法以人之知覺直接認識之方式所製成之紀錄，而
供電腦處理之用者。
刑法第三百三十九條
一意圖為自己或第三人不法之所有，以詐術使人將本人或第三人之物交付者，處五年
  以下有期徒刑、拘役或科或併科一千元以下罰金。
二以前項方法得財產上不法之利益或使第三人得之者亦同。
三前二項之未遂犯罰之。
 附表：
┌──┬──┬────┬────┬─────┬──────┬──────┐
│編號│標次│冒標時間│冒標地點│被冒標會員│詐得活會會金│備註        │
│    │    │        │        │及冒標金額│            │            │
├──┼──┼────┼────┼─────┼──────┼──────┤
│一  │第七│八十七年│基隆市七│辛○○    │每會活會會金│應扣除含會首│
│    │會  │六月三十│堵區工建│一千七百五│八千二百五十│在內之死會六│
│    │    │日      │路二十一│十元      │元，計詐得二│會，及辛○○│
│    │    │  │號台松公│          │十三萬一千元│並未入會，依│
│    │    │        │司警衛室│          │            │被告收取共二│
│    │    │        │        │          │            │十八活會計算│
│    │    │        │        │          │            │詐得活會會金│
├──┼──┼────┼────┼─────┼──────┼──────┤
│二  │第十│八十八年│同右    │甲○○    │每會活會會金│應扣除含會首│
│    │四會│一月二十│        │二千元    │八千元，計詐│在內之死會十│
│    │    │九日    │        │          │得十七萬六千│三會，依被告│
│    │    │        │        │          │元          │收取含被冒標│
│    │    │        │        │          │            │會員在內共二│
│    │    │        │        │          │            │十二活會計算│
│    │    │        │        │          │            │詐得活會會金│
├──┼──┼────┼────┼─────┼──────┼──────┤
│三  │第十│八十八年│同右    │庚○○    │每會活會會金│應扣除含會首│
│    │六會│三月三十│        │二千一百元│七千九百元，│在內之死會十│
│    │    │日      │        │          │計詐得十六萬│四會，依被告│
│    │    │        │        │          │五千九百元  │收取含被冒標│
│    │    │        │        │          │            │會員在內共二│
│    │    │        │        │          │            │十一活會計算│
│    │    │        │        │          │            │詐得活會會金│
├──┼──┼────┼────┼─────┼──────┼──────┤
│四  │第十│八十八年│同右    │戊○○    │每會活會會金│應扣除含會首│
│    │八會│五月二十│        │二千六百元│七千四百元，│在內之死會十│
│    │    │九日    │        │          │計詐得十四萬│五會，依被告│
│    │    │        │        │          │八千元      │收取含被冒標│
│    │    │        │        │          │            │會員在內共二│
│    │    │        │        │          │            │十活會計算詐│
│    │    │      │        │          │            │得活會會金  │
├──┼──┼────┼────┼─────┼──────┼──────┤
│五  │第二│八十八年│同右    │蔡國城    │每會活會會金│應扣除含會首│
│    │十三│十月三十│        │四千二百元│五千八百元，│在內之死會二│
│    │會  │一日    │        │          │計詐得六萬九│十二會，及蔡│
│    │    │        │        │          │千六百元    │國城部分，收│
│    │    │        │        │          │            │取共十二活會│
│    │    │        │        │          │            │計算詐得活會│
│    │    │        │        │          │            │會金        │
├──┴──┴────┴────┴─────┴──────┴──────┤
│總計詐得金額：七十九萬零五百元                                        │
└───────────────────────────────────┘


司法院資訊處製作；財團法人民間司法改革基金會備份。
